臺灣板橋地方法院民事裁定　　　　　　 100年度事聲字第54號
異　議　人
即 債權 人　台北富邦商業銀行股份有限公司
法定代理人　韓蔚廷
代　理　人　蘇啟新
上列異議人對於本院民事執行處司法事務官民國100年2月10日所
為98年度司執消債更字第665號認可更生方案裁定聲明異議，本
院裁定如下：
    主  文
異議駁回。
    理  由
一、按關於更生或清算之程式，除本條例別有規定外，準用民事
    訴訟法之規定，消費者債務清理條例第15條定有明文。復按
    當事人對於司法事務官處理事件所為之終局處分，得於處分
    送達後10日之不變期間內，以書狀向司法事務官提出異議。
    司法事務官認前項異議有理由時，應另為適當之處分；認異
    議為無理由者，應送請法院裁定之。法院認第一項之異議為
    有理由時，應為適當之裁定；認異議為無理由者，應以裁定
    駁回之，民事訴訟法第240 條之4 第1 至3 項亦定有明文。
    次按債務人有薪資、執行業務所得或其他固定收入，法院認
    更生方案之條件公允者，得不經債權人會議可決，逕依債務
    人之聲請或依職權以裁定認可更生方案，消費者債務清理條
    例第64條第1 項定有明文。次按消費者債務清理條例之制定
    ，乃為使負債務之消費者得依本條例所定程式清理其債務，
    保障債權人之公平受償，以謀求消費者經濟生活之更生，故
    除有本條例第63條第1 項、第64條第2 項所定之情形外，法
    院得斟酌裁量認可更生方案。又法院逕行裁定認可更生方案
    前，應將更生方案之內容及債務人之財產及收入狀況報告書
    通知債權人，並使債權人有陳述意見之機會，惟債權人所為
    之陳述，僅供法院判斷是否逕行裁定認可更生方案之參考，
    並無拘束法院之效力。
二、異議意旨略以：
  (一)債務人對異議人系爭就學貸款保證債務，究係應「附條件償
    還」？抑或應扣除異議人申報之債權金額新臺幣（下同）68
    4,587元，「全然不須清償」？本件認可裁定理由暨其條件
    ，記載事項猶有不一致之處，相關履行條件語焉不詳，債權
    人實認有滯礙難行之處。
  (二)「數人就同一給付各負全部履行之責任者，其中一人或數人
    或其全體受法院開始更生或清算程序之裁定時，債權人得就
    其債權於裁定時之現存額，對各更生債務人或清算財團行使
    權利」，消費者債務清理條例第30條定有明文。依我國學者
    通說，所謂「裁定時之現存額」係指裁定債務清理程序開始
    同時，有效存在之債權，包括已部分清償之債權餘額、附條
    件或期限之債權、主債務甚至包括連帶保證債務。債務人聲
    明上訴人須俟「主債務人未依契約償還，自本件債務人應負
    保證責任時起」，始予納入更生方案分配，咸難認妥適。
  (三)債務人依更生條件全部履行完畢者，除本條例別有規定外，
    已申報之債權未受清償部分及未申報之債權，均視為消滅。
    倘主債務未屆清償期，異議人對於債務人之債權即不得列入
    更生方案分配受償，且倘「主債務人於債務人更生方案履行
    期間內從未發生債務不履行情事」，俟債務人更生方案履行
    完畢後，主債務始發生債務不履行情事，而「債務人（連帶
    保證人）早已依原更生方案履行完畢」，循此推斷異議人應
    不得對其開始繼續訴訟及強制執行程序，則金融機構辦理授
    信為確保債權而徵提保證人之意義盡失。另今異議人依限申
    報之債權（全無注意義務之疏懈或任何不可歸責事由而漏未
    申報債權），異議人依法應受公允保障之權益，卻因被「附
    履行條件」限縮求償權益，在債務人「更生期間內依更生條
    件全部履行完畢」後，全然歸於消滅，因「不可歸責而漏未
    申報」之債權人，尚得對債務人求償，異議人之權益將從何
    存全乎？又債務人依更生方案履行後，除當然免責外，已承
    受債權人對主債務人之權利，故並無不利之情事。爰提起異
    議，請債務人將其對異議人「就學貸款」之連帶保證債權自
    更生方案履行第一期伊始，即納入清償分配等語。
三、經查：
  (一)本件債務人陳阿溫聲請更生，前經本院以98年度消債抗字第
    129號民事裁定開始更生程序在案，有上開裁定在卷可參，
    而債務人確有薪資收入及受薪情形，亦前景科技有限公司員
    工在職證名單及民國99年6月至12月薪資單附卷可稽（見原
    審卷）。本院裁定准債務人開始更生程序後，債務人提出更
    生方案，以其平均每月薪資收入為29,283元（計算式：29,1
    89+29,960+29,989+29,995+27,042+29,384+29,427/7=29,28
    3），扣除每月清償金額17,000元，及房租6,000元（每月房
    租12,000元，債務人分攤其中之6,000元），所餘金額6,283
    元，為債務人生活費用及支付其父母零星扶養費用（債務人
    之父母育有成年子女共五名，因債務人身負高額債務而聲請
    更生，故父親之養護費用每月25,000元委由其他兄弟姊妹分
    攤，債務人僅零星支付父母之其他生活費用），以每月為1
    期，分96期（8年），每期清償17,000元，總計清償1,632,0
    00元（債務總額4,580,087元），清償成數為35.632%，本金
    總額3,341,017元之48.847%。於扣除異議人尚未到期或主債
    務人如期履行之保證債務共計684,587元後，則債務人之總
    清償成數可達全體無擔保及無優先債權總額之41.894%【1,6
    32,000/（4,580,087-684,587＝3,895,500）】，本金總額
    可清償達61.435%【1,632,000/（3,341,017-684,587＝2,65
    6,430）】，本院司法事務官以該更生方案係公允適當且可
    行，予以認可。
  (二)按「銀行辦理自用住宅放款及消費性放款，已取得前條所定
    之足額擔保時，不得以任何理由要求借款人提供連帶保證人
    。銀行辦理授信徵取保證人時，除前項規定外，應以一定金
    額為限。未來求償時，應先就借款人進行求償，其求償不足
    部分得就連帶保證人平均求償之。但為取得執行名義或保全
    程序者，不在此限。」，銀行法第12條之1定有明文。又該
    條第1項規定之「消費性放款」係指對於房屋修繕、耐久性
    消費財產（包括汽車）、支付學費及其他個人之小額貸款，
    及信用卡循環信用等（行政院金融監督管理委員會96年2月5
    日金管銀（一）字第09610000040號令參照）；依銀行法第
    12條之1第1項、第3項前段規定，銀行就自用住宅放款及消
    費性放款求償時，應先就借款人進行求償，其求償不足部分
    始得就連帶保證人平均求償之。A銀行之債權如非屬「自用
    住宅放款」或「消費性放款」債權，尚無銀行法上開規定之
    適用，而得與其他普通債權平等受償。乙向其為清償後，於
    清償之限度內，承受其對於主債務人甲之債權（民法第749
    條前段規定參照），或有求償權，故不致因而減損乙對於其
    他更生債權人之清償程度。若A銀行之債權屬「自用住宅放
    款」或「消費性放款」債權，則依銀行法上開規定，應先向
    主債務人甲求償，於求償不足額部分確定後，始可按實際不
    足額依更生方案所訂清償比例受清償；更生方案依銀行法上
    開規定約定債權銀行受償條件，縱債權銀行不同意，亦不能
    因此認對該債權銀行有不公允情事，以貫徹銀行法第12 條
    之1第3項對連帶保證人特別保護之立法意旨（司法院民事廳
    消費者債務清理條例法律問題研審小組98年第1期民事業務
    研究會第13號參照）。
  (三)異議人對於訴外人陳欣妤、謝甄娜、謝孟錩有就學貸款債權
    分別為337,387元、169,770元及177, 430元共計684,587元
    ，清償期分別於106年7月1日、108年7月1日、105年7月1日
    屆至（見原審卷第69至77頁），相對人則為陳欣妤、謝甄娜
    、謝孟錩之連帶保證人，相對人對於異議人雖有保證債務存
    在，惟因就學貸款債權係屬銀行法第12條之1第1項規定之「
    消費性放款」債權，則依銀行法第12條之1第1項、第3項前
    段規定，異議人於清償期屆至時，應先向主債務人即陳欣妤
    、謝甄娜、謝孟錩求償，於求償不足額部分確定後，始可按
    實際不足額依更生方案所定清償比例受清償，且謝欣妤於異
    議人申報債權後尚繼續清償其就學貸款，該部分之就學貸款
    之債權額必日益縮減，故異議人既尚未得向主債務人求償，
    或主債務人已按期清償中，其實際不足額部分顯然尚未確定
    ，如允許異議人得向連帶保證人即債務人主張於更生方案履
    行期間第一期按申報債權時之債權額與其他債權人比例受償
    ，即有悖於銀行法欲實現先向主債務人求償之程序正義及保
    障連帶保證人之旨，並稀釋其餘債權人之受償額，與消費者
    債務清理條例欲保障債權公平受償之立法精神有違。準此，
    本件債務人所負連帶保證債務既尚未開始代主債務人負履行
    責任，本件更生方案就異議人之就學貸款保證債務，應以附
    條件方式列入，異議人於清償期屆至時應向先向主債務人求
    償，於求償不足額部分確定後，始可按實際不足額依更生方
    案內容受償。
  (四)本件債務人於99年8月9日民事表示意見狀載明「就台北富邦
    商業銀行陳阿溫子女就學貸款之一事，不需要陳阿溫來還，
    此部分金額為其子女未來就業時會還款」等語（見原審卷第
    285至286頁），可由此認定債務人自行提出之更生方案每期
    清償金額中，並未包含異議人之就學貸款部分，故本件債務
    人所提出之更生方案清償比例，應將本院99年11月1日所編
    造之債權表總額4,580,087元扣除異議人之就學貸款保證債
    務684,587元，清償成數即為41.894％[計算式如下：1,632,
    000元/（4,580,087-684,587＝3,895,500）]，此即債務人
    所提出之更生方案清償條件。是本件就異議人之保證債務因
    主債務人尚未到期或主債務人正如期清償中而尚不得向保證
    人即債務人求償，從而本件更生債務人尚未代負履行責任，
    故債務人所提出之更生方案就異議人就學貸款保證債務應以
    附條件之方式列入，即異議人於清償期屆至時，應先向主債
    務人求償，如求償不足額部分確定後，始可按實際不足額部
    分依更生方案所訂清償比例（即41.894％之清償成數）而受
    清償，惟該筆保證債務之求償不足額部分是否發生、何時發
    生、數額為何，對其他債權人之受償不生影響，如因此影響
    債務人致生履行困難時，則為債務人得否依本條例第75條第
    1 項規定聲請延長履行期限之問題（司法院民事廳消費者債
    務清理條例法律問題研審小組97年第4期民事業務研究會第
    20 號參照）。
  (五)矧異議人就學貸款債權若因借款人或其他連帶保證人依契約
    約定按期受償，無未履行債務情事，即尚無由債務人代為償
    還之必要，異議人之權益亦未受損。是將異議人就學貸款連
    帶保證債權附加受償條件列入更生方案受分配，即債務人之
    就學貸款連帶保證債務發生期限利益喪失情事時，異議人始
    得以裁定開始更生時之現存額，與其他債權人按債權比例分
    配受償，除已給予異議人為確保債權而徵提保證人之保障外
    ，亦兼顧其他債權已全部到期之債權人的受償權益，應屬公
    允。
四、綜上所述，本院司法事務官斟酌債務人所提更生方案，以每
    月為1期，分96期（8年），每期清償17,000元，總計清償1,
    632,000元（債權總額3,895,500元），清償成數為41.894%
    ，應認其條件核屬公允、適當、可行。又查無債務人有本條
    例第63條或第64條第2項所定不應認可之消極事由存在，乃
    逕依本條例第64條第1項裁定予以認可債務人所提更生方案
    ，並依本條例第62條第2項酌定其生活限制，經核並無不合
    。此外，異議人亦未能具體指出債務人有何本條例第63條及
    第64條第2項之情事。從而，異議人之聲明異議，為無理由
    ，應予駁回，爰依上開法條規定裁定如主文。
中    華    民    國    100   年    4     月    29    日
                  民事第三庭    法  官  楊千儀
以上正本係照原本作成。
如對本裁定抗告，須於裁定送達後10日內向本院提出抗告狀，並
應繳納抗告裁判費新臺幣1,000元。
中    華    民    國    100   年    4     月    29    日
                                書記官  劉鴻傑